臺灣板橋地方法院刑事判決　　　　　　　95年度易字第1572號
公　訴　人　臺灣板橋地方法院檢察署檢察官
被　　　告　丙○○
選任辯護人　張信陽律師
　　　　　　陳傳中律師
上列被告因違反商業會計法等案件，經檢察官提起公訴（95年度
偵緝字第1352號），本院判決如下：
    主  文
丙○○行使從事業務之人，明知為不實之事項，而登載於其業務
上作成之文書，足以生損害於公眾及他人，處拘役伍拾日，如易
科罰金以銀元佰元折算壹日。
    事  實
一、丙○○係設於臺北縣板橋市○○路○段二三九號一樓巴塞隆
    納音樂坊之實際負責人，負責依照實際給付工資之情形，製
    作各類所得扣繳暨免扣繳憑單（以下簡稱「扣繳憑單」）及
    填製營利事業所得稅結算申報書等業務，以供申報巴塞隆納
    音樂坊之營利事業所得稅，為從事業務之人。詎其明知丁○○於民國八十六年間，並未於巴塞隆納音樂坊任職及領取薪
    資或任何報酬，竟基於行使業務上登載不實文書之犯意，於
    八十七年間某日，在不詳地點，利用不知情之巴塞隆納音樂
    坊之某會計人員，填製不實扣繳憑單，虛列丁○○八十六年
    一月至八月間在「巴塞隆納音樂坊」之薪資所得共新台幣（
    下同）三萬三千元，及在「巴塞隆納音樂坊」之中華民國八
    十六年度營利事業所得稅結算申報書「薪資支出欄」上為不
    實記載，並於八十七年間某日檢具上開登載不實之扣繳憑單
    及營利事業所得稅結算申報書，持向財政部臺灣省北區國稅
    局臺北縣分局（起訴書誤載為「財政部北區國稅局板橋稽徵
    所」）申報「巴塞隆納音樂坊」八十六年度營利事業所得稅
    而行使之，足以生損害於國家稅捐稽徵機關對核課稅損之正
    確性及丁○○（因「巴塞隆納音樂坊於八十六年間全年所得
    額為虧損，並無逃法營利事業所得稅）。嗣因丁○○接獲財
    政部臺灣省北區國稅局中和稽徵所通知，除向財政部臺灣省
    北區國稅局中和稽徵所提出檢舉外，並向臺灣板橋地方法院
    檢察署對「巴塞隆納音樂坊」名義負責人甲○○提出告訴後
    ，始查悉上情。
二、案經臺灣板橋地方法院檢察署檢察官自動舉發偵查後起訴。
    理  由
一、訊之被告丙○○固不否認自八十三、四年起至「巴塞隆納音
    樂坊」結束營業止均擔任該音樂坊股東，且「巴塞隆納音樂
    坊」於八十六年間有以丁○○領取薪資名義申請營利事業所
    得稅等事實，惟矢口否認有何行使業務上登載不實文書之犯
    行，辯稱：伊只負責「巴塞隆納音樂坊」客人招待的部分，
    人事、財產另有他人負責，伊並非實際負責人，且該音樂坊
    於八十六年間登記的負責人係甲○○，甲○○、練壹峰、吳
    信輝均是「巴塞隆納音樂坊」的股東，伊不記得丁○○是否
    為該音樂坊的員工，只知道薪資所得都是由會計實際提列出
    來，八十六年間「巴塞隆納音樂坊」全年都虧損，沒有必要
    虛列三萬三千元的薪資報表，均是有實際在該處上班才會申
    報薪資云云。
二、經查：
  (一)證人丁○○於八十六年間，並未受僱於「巴塞隆納音樂坊」
    ，且未支領薪資或任何報酬，惟「巴塞隆納音樂坊」竟於八
    十七年間，填製不實扣繳憑單，虛列丁○○於八十六年一月
    至八月間在「巴塞隆納音樂坊」之薪資所得共三萬三千元，
    及在「巴塞隆納音樂坊」之中華民國八十六年度營利事業所
    得稅結算申報書「薪資支出欄」上為不實記載，並檢具上開
    登載不實之扣繳憑單及營利事業所得稅結算申報書，持向財
    政部臺灣省北區國稅局臺北縣分局申報「巴塞隆納音樂坊」
    八十六年度營利事業所得稅而行使，證人丁○○因而遭財政
    部臺灣省北區國稅局中和稽徵所通知繳納稅款，乃向該所提
    出檢舉等情，業據證人丁○○於警詢及本院審理時證述在卷
    （見九十四年他字第四二五三號偵查卷第十六頁至第十七頁
    、本院卷第一二三頁至第一二五頁），並有「巴塞隆納音樂
    坊」營業稅稅籍資料查詢作業表、財政部臺灣省北區國稅局
    中和稽徵所九十四年三月十五日北區國稅中和二字第094100
    6995號函、財政部臺灣省北區國稅局臺北縣分局九十五年七
    月十四日北區國稅北縣一字第0951033820號函及財政部臺灣
    省北區國稅局中和稽徵所九十五年十二月六日北區國稅中和
    二字第0951037421號函所附之丁○○各類所得扣繳暨免扣繳
    憑單各一件附卷可稽，而證人丁○○於八十六年間並無「巴
    塞隆納音樂坊」之勞工投保資料，亦有證人丁○○之勞工保
    險被保險人投保資料表二紙附卷可稽，再參以證人即「巴塞
    隆納音樂坊」員工練壹峰於偵查中證稱：「（問：你們有無
    一位同事叫丁○○？）沒有印象」等語（見九十四年偵緝字
    第二一六三號偵查卷第五五頁），足徵證人丁○○所述，應
    可採信。
  (二)又「巴塞隆納音樂坊」於八十六年間登記之負責人係證人甲○○一節，固有財政部臺灣省北區國稅局臺北縣分局九十四
    年十二月二十九日北區國稅北縣三字第0941072125號函所附
    之上開營業稅稅籍資料查詢作業表、營業商號使用統一發票
    申請書及讓渡書各一紙附卷可稽，惟證人甲○○僅係「巴塞
    隆納音樂坊」名義上負責人，實際之負責人為被告等情，已
    據證人甲○○於本院審理時；證人即介紹甲○○擔任「巴塞
    隆納音樂坊」負責人之乙○○、證人練壹峰於偵查及本院審
    理時分別證述明確（見九十四年偵緝字第二一六三號偵查卷
    第二六頁、第五五頁、本院卷第六七頁至第八五頁），再依
    上開「巴塞隆納音樂坊」讓渡書所載可知，該音樂坊於八十
    六年三月十四日係由證人練壹峰讓渡予證人甲○○，然證人
    練壹峰既係受僱於被告而任職於「巴塞隆納音樂坊」，該音
    樂坊竟以之為負責人，可見證人甲○○、乙○○、練壹峰證
    稱該音樂坊所登記之負責人均僅係名義上負責人應堪採信，
    是被告空言否認其非「巴塞隆納音樂坊」之實際負責人云云
    ，自無可採。
  (三)綜上所述，被告所辯，顯係事後卸責之詞，不足採信。本件
    事證明確，被告犯行，堪以認定。
三、查被告行為後，刑法業於九十四年二月二日修正公布，九十
    五年七月一日起施行。按「行為後法律有變更者，適用行為
    時之法律，但行為後之法律有利於行為人者，適用最有利於
    行為人之法律」，修正後刑法第二條第一項定有明文。此條
    規定係規範行為後法律變更所生新舊法比較適用之準據法，
    本身尚無新舊法比較之問題，於新法施行後，應一律適用新
    法第二條第一項之規定，為「從舊從輕」之比較，先予敘明
    ，再按本次法律變更，比較時應就罪刑有關之共犯、未遂犯
    、想像競合犯、牽連犯、連續犯、結合犯，以及累犯加重、
    自首減輕暨其他法定加減原因（如身分加減）與加減例等一
    切情形，綜其全部罪刑之結果而為比較（最高法院九十五年
    五月二十三日九十五年度第八次刑事庭會議決議參照）。茲
    就本件新舊法比較結果敘述如下：
  (一)關於罰金刑，刑法分則編各罪所定罰金刑之貨幣單位原為銀
    元，修正前刑法第三十三條第五款規定：「罰金：一元（銀
    元）以上。」，而依罰金罰鍰提高標準條例規定，就七十二
    年六月二十六日前修正之刑法部分條文罰金數額提高二至十
    倍，其後修正者則不提高倍數，並依現行法規所定貨幣單位
    折算新臺幣條例規定，以銀元一元折算新臺幣三元。修正後
    刑法第三十三條第五款規定：「罰金：新臺幣一千元以上，
    以百元計算之。」，刑法第三十三條第五款所定罰金貨幣單
    位經修正為新臺幣後，刑法分則各罪所定罰金刑之貨幣單位
    亦應配合修正為新臺幣，為使刑法分則編各罪所定罰金之最
    高數額與刑法修正前趨於一致，乃增訂刑法施行法第一條之
    一：「中華民國九十四年一月七日刑法修正施行後，刑法分
    則編所定罰金之貨幣單位為新臺幣。九十四年一月七日刑法
    修正時，刑法分則編未修正之條文定有罰金者，自九十四年
    一月七日刑法修正施行後，就其所定數額提高為三十倍。但
    七十二年六月二十六日至九十四年一月七日新增或修正之條
    文，就其所定數額提高為三倍。」。從而，刑法分則編各罪
    所定罰金刑之最高數額，於上開規定修正後並無不同，惟修
    正後刑法第三十三條第五款所定罰金刑最低數額，較之修正
    前提高，自以修正前刑法第三十三條第五款規定有利於被告
    。
　(二)有關刑法第四十一條易科罰金之折算標準，被告行為時之刑
  　法第四十一條係規定：「犯最重本刑為三年以下有期徒刑以
    下之刑之罪，而受六月以下有期徒刑或拘役之宣告，因身體
    、教育、職業或家庭之關係，執行顯有困難者，得以一元以
    上、三元以下折算一日，易科罰金。」；被告犯罪行為後，
    九十年一月十日修正公布同年月十二日施行之刑法第四十一
    條第一項前段規定：「犯最重本刑為五年以下有期徒刑以下
    之刑之罪，而受六個月以下有期徒刑或拘役之宣告，因身體
    、教育、職業、家庭之關係或其他正當事由，執行顯有困難
    者，得以一元以上三元以下折算一日，易科罰金。」第二項
    規定：「併合處罰之數罪，均有前項情形，其應執行之刑逾
    六月者，亦同。」，又當時之易科罰金折算標準，修正前罰
    金罰鍰提高標準條例第二條前段（現已刪除）規定，就其原
    定數額提高為一百倍折算一日，則本件被告當時之易科罰金
  　折算標準，應以銀元三百元折算一日，經折算為新臺幣後，
    應以新臺幣九百元折算為一日。而九十五年七月一日修正公
    布施行之刑法第四十一條第一項前段則規定：「犯最重本刑
    為五年以下有期徒刑以下之刑之罪，而受六個月以下有期徒
    刑或拘役之宣告者，得以新臺幣一千元、二千元或三千元折
    算一日，易科罰金。」第二項規定：「前項規定於數罪併罰
    ，其應執行之刑未逾六月者，亦適用之。」比較二次修正前
    後之易科罰金折算標準，應依刑法第二條第一項但書之規定
    ，適用最有利於被告之九十年一月十日修正公布同年月十二
    日施行之刑法第四十一條第一項前段及第二項之規定，諭知
    易科罰金之折算標準。
　(三)綜此，依整體比較之結果，依修正後刑法第二條第一項前段
  　之規定，適用行為時之舊法處斷。
  (四)又刑法施行法雖亦於九十五年六月十四日修正增訂第一條之
    一（有關罰金刑之貨幣單位及最高數額），並自九十五年七
    月一日起施行，亦即，在該條文增訂之前，刑法分則編有關
    罰金之貨幣單位係銀元（銀元與新臺幣之折算比例為一比三
    ），且依刑法分則編應處罰金者，應適用罰金罰鍰提高標準
    條例第一條、第五條規定，就七十二年六月二十六日前修正
    之刑法條文，罰金數額提高二至十倍，其後修正者則不提高
    倍數；而修正刑法施行後，因刑法第三十三條第五款所定罰
    金之貨幣單位，經修正為新臺幣後，刑法分則各罪所定罰金
    之貨幣單位亦應配合修正為新臺幣，為使刑法分則編各罪所
    定罰金之最高數額與刑法修正前趨於一致，乃增訂刑法施行
    法第一條之一：「中華民國九十四年一月七日刑法修正施行
    後，刑法分則編所定罰金之貨幣單位為新臺幣。九十四年一
    月七日刑法修正時，刑法分則編未修正之條文定有罰金者，
    自九十四年一月七日刑法修正施行後，就其所定數額提高為
    三十倍。但七十二年六月二十六日至九十四年一月七日新增
    或修正之條文，就其所定數額提高為三倍」，是以，自九十
    五年七月一日起，刑法分則編所定罰金之貨幣單位，由原來
    之銀元改為新臺幣，且於九十四年一月七日刑法修正時（九
    十四年一月七日係立法院三讀通過之日期），刑法分則編未
    修正之條文定有罰金者，復未於七十二年六月二十六日至九
    十四年一月七日修正或新增，自九十五年七月一日起，有關
    罰金之數額提高為三十倍。本案被告所犯刑法第二百十六條
    、第二百十五條之行使業務上登載不實文書罪，有罰金刑之
    處罰，且於九十四年一月七日刑法修正時未經修正，亦未於
    七十二年六月二十日至九十四年一月七日間修正過，依增訂
    刑法施行法第一條之一規定，其罰金以新臺幣為單位，數額
    應提高三十倍。此與修正前之罰金以銀元為單位，適用罰金
    罰鍰提高標準條例第一條規定，應提高十倍，再經折算為新
    臺幣（銀元與新臺幣之折算比例為一比三），換算結果，亦
    為三十倍。是以，刑法施行法第一條之一施行後，罰金刑貨
    幣單位雖有「銀元」、「新臺幣」之更異，惟適用結果之罰
    金額度則無二致，就罰金法定刑提高之「刑罰權規範內容」
    並無利或不利變更，自不生新舊法之比較問題，惟應適用具
    特別法及準據法（刑法施行法第一條之一第一項具有準據法
    性質）之刑法施行法第一條之一規定（據上論斷併引刑法施
    行法第一條之一第一項、第二項前段）（臺灣高等法院暨所
    屬法院九十五年法律座談會刑事類提案第十六、十九號法律
    問題同此見解）。
四、按扣繳憑單及「巴塞隆納音樂坊」之營利事業所得稅結算申
    報書，係附隨於被告擔任「巴塞隆納音樂坊」負責人之業務
    範圍內所應製作之文書，自屬於被告業務上作成之文書。又
    薪資扣繳暨免扣繳憑單，係證明全年度支付員工薪資及代為
    扣繳綜合所得稅之情形，為徵、繳雙方課徵與申報綜合所得
    稅之依據，其既非造具記帳憑證所根據之憑證，亦非證明處
    理會計事項人員之責任而為記帳所根據之憑證，自難認屬商
    業會計法第十五條第一款所規定之商業會計憑證（最高法院
    九十一年度台上字第一八二八號判決參照）。蓋扣繳憑單係
    扣繳義務人，依所得稅法有關規定，將自付與納稅義務人之
    給付中扣繳所得稅款之文書單據，並非屬於商業會計法所稱
    之會計憑證而屬業務登載不實文書範圍。核被告以明知為不
    實之事項，而製作扣繳憑單及營利事業所得稅結算申報書等
    業務上不實文書，並據以持該扣繳憑單及營利事業所得稅結
    算申報書向財政部北區國稅局板橋稽徵所申報「巴塞隆納音
    樂坊」營利事業所得稅，足以生損害於丁○○及財政部北區
    國稅局板橋稽徵所之正確性，核其所為，係犯刑法第二百十
    六條、第二百十五條之行使業務上登載不實文書罪。又被告
    業務上登載不實文書之低度行為，應為行使該業務上登載不
    實文書之高度行為吸收，不另論罪。被告先後填載丁○○不
    實之扣繳憑單及結算申報書之行為，係以接續之意思，於密
    接時間、地點，持續侵害同一法益，係屬接續犯，為單純一
    罪。又被告以一個申報稅捐之行為，同時行使上開登載不實
    事項之扣繳憑單及營利事業所得稅結算申報書，並同時侵害
    稅捐核課之正確性及丁○○之權益，為想像競合犯，應論以
    一個行使業務登載不實文書足以生損害於公眾及他人罪處斷
    。
五、爰審酌被告有誠實申報員工領得薪資及營利事業所得稅之義
    務，竟不實申報稅捐之行為，有違國民應誠實納稅之義務、
    破壞納稅之公平性，且犯後復否認犯行，態度非佳，惟念其
    無犯罪前科，有臺灣高等法院被告前案紀錄表一件附卷可稽
    ，素行尚可，虛列丁○○領得薪資為三萬三千元，金額非鉅
    等一切情狀，量處如主文所示之刑，併依九十年一月修正前
    刑法第四十一條第一項之規定，諭知易科罰金之折算標準。
    被告登載不實事項之扣繳憑單及「巴塞隆納音樂坊」八十六
    年度營利事業所得稅結算申報書，業因申報時呈交財政部北
    區國稅局板橋稽徵所編為該局卷證，係屬財政部北區國稅局
    板橋稽徵所所有，而非被告所有之物，且非義務沒收之物，
    自無庸併予宣告沒收。
據上論斷，應依刑事訴訟法第第二百九十九條第一項前段，刑法
第二條第一項前段、第二百十六條、第二百十五條、第五十五條
、九十年一月年修正前刑法第四十一條第一項前段，刑法施行法
第一條之一，修正前罰金罰鍰提高標準條例第二條，判決如主文
。
本案經檢察官張誌洋到庭執行職務。
中　　華　　民　　國　　96　　年　　5 　　月　　14　　日
                      刑事第五庭  審判長法  官  陳坤地
                                        法  官  許映鈞
                                        法  官  李麗珠
上列正本證明與原本無異。
如不服本判決，應於送達後十日內向本院提出上訴狀
                                        書記官  林政良
中　　華　　民　　國　　96　　年　　5 　　月　　14　　日
附錄本案論罪科刑法條全文：
刑法第215條
從事業務之人，明知為不實之事項，而登載於其業務上作成之文
書，足以生損害於公眾或他人者，處3 年以下有期徒刑、拘役或
5 百元以下罰金。
刑法第216條
行使第 210 條至第 215 條之文書者，依偽造、變造文書或登載
不實事項或使登載不實事項之規定處斷。
